【裁判字號】    94,上訴,502
【裁判日期】    950223
【裁判案由】    偽造文書等
【裁判全文】
臺灣高等法院臺中分院刑事判決         94年度上訴字第502號
上  訴  人  臺灣彰化地方法院檢察署檢察官
被      告  丙○○
被      告  寅○○
上列上訴人因偽造文書等案件，不服臺灣彰化地方法院93年度訴
字第536號中華民國93年12月9日第一審判決（起訴案號：臺灣彰
化地方法院檢察署92年度偵字第5370號），提起上訴，本院判決
如下：
    主      文
原判決關於寅○○部分撤銷。
寅○○連續行使偽造私文書，足以生損害於他人，處有期徒刑貳
年月。
其餘部分上訴駁回。
    事      實
一、寅○○明知自己資金周轉困難，且其召集互助會之會員人數
    仍有不足，竟基於意圖為自己不法所有之概括犯意，自民國
    （下同）九十年六月十五日起，冒用邱繼盛、邱平井、陳淑
    美、劉垂堅、蕭素棉、陳淑惠、蕭宜珍、張美惠、李淑惠、
    蕭清輝、陳福龍等人之名義，召集庚○○等人成立民間互助
    會，以不知其有詐欺故意之夫丙○○（另諭知無罪，詳如後
    述）名義擔任會首，實際會務運作及款項收支均由寅○○負
    責處理，並約定每會會金新臺幣（下同）二萬元，於每月十
    五日在彰化縣永靖鄉永興村興寧巷一四一弄五十一號寅○○
    住處開標，採內標制（起訴書誤為外標制），以會員在標單
    上填載之標息較高者得標，連同會首形式上共召得三十三會
    （下稱三十三會部分），惟扣除前揭寅○○虛構之十一名合
    會成員後，實際上該次合會僅召得二十二會（包含會首）。
    庚○○等人誤信會單上所列會員均經本人同意參與，遲延繳
    交標息之風險較為分散，中途倒會之可能性亦相對降低，故
    而同意加入該會。嗣寅○○以會首丙○○之名詐收第一期會
    金四十二萬元後，自九十年七月十五日起至九十一年五月十
    五日止於附表所示時間，在其上開開標處所，連續冒用上開
    實際並未參加之陳淑美、劉垂堅、陳淑惠、蕭宜珍、張美惠
    、李淑惠、蕭清輝、陳福龍之名義，及雖有參加但未實際到
    場標會之光陽機車行（實際會員為徐維乾）名義，在寫有上
    開被冒用人姓名之標單上，填載如附表所示虛偽不實之標息
    後持以行使，以標取各該次會款，並向活會會員訛稱該標單
    係由前揭遭冒用名義之會員所出具，向其他會員詐收會金，
    致使活會會員陷於錯誤，均依寅○○之指示如數交付，總計
    寅○○以此方式詐得之會款計二百九十萬三千四百元（見附
    表），足以生損害於陳淑美等上揭遭冒標會員及其他活會會
    員之權益，連首會合計詐得三百三十二萬三千四百元。
二、寅○○又承前詐欺及行使偽造私文書之犯意，自九十一年三
    月十日起，冒用蕭素棉、陳淑惠、陳淑美等人之名義，召集
    丁○○（會單上誤載為邱俊剛）等人成立民間互助會，以不
    知其有詐欺故意之姪子蕭復興（另經檢察官為不起訴處分確
    定）名義擔任會首，實際會務運作及款項收支均由寅○○負
    責處理，並約定每會會金二萬元，於每月十日在寅○○上址
    住處開標，採內標制（起訴書誤為外標制），以會員在標單
    上填載之標息較高者得標，連同會首形式上共召得四十七會
    （下稱四十七會部分），惟扣除前揭寅○○虛構之三名合會
    成員及不知情之會首蕭復興後，實際上該次合會僅召得四十
    三會（寅○○以自己名義參與一會）。丁○○等人誤信會單
    上所列會員均經本人同意參與，遲延繳交標息之風險較為分
    散，中途倒會之可能性亦相對降低，故而同意加入該會。迨
    寅○○以會首蕭復興之名詐取第一期會金計八十四萬元後，
    繼於九十一年四月十日，在其上開開標處所，冒用實際上並
    未參加之蕭素棉之名義，於標單上填載四千二百元參與投標
    持以行使，得標後，旋向活會會員訛稱該標單係由蕭素棉所
    出具，並向其他活會會員收取會金每會一萬五千八百元，致
    使活會會員陷於錯誤，均依寅○○之指示如數交付，計詐得
    會款達六十六萬三千六百元，足以生損害於蕭素棉及其他活
    會會員之權益，連首會合計詐得一百五十萬三千六百元。
三、又寅○○先前曾因經濟上之需要，於八十八年三月間以其夫
    丙○○之名義召集親友成立民間互助會，期間自八十八年三
    月十日起至九十一年六月十日止，並約定每會會金二萬元，
    採內標制（起訴書誤為外標制），於每月十日在寅○○上址
    住處開標，連同會首共召得四十會（下稱四十會部分）。詎
    寅○○因個人財務狀況欠佳，需款孔急，承續前揭詐欺取財
    之概括犯意，於九十一年四月十日利用活會會員丁○○、己○○、壬○○等三人未到場投標之機會，向渠等佯稱係他人
    以三千二百元得標而向渠等三人分別詐收會款各一萬六千八
    百元，丁○○等三人不虞有詐，均如數交付，又於九十一年
    五月間向丁○○佯稱己○○表示缺錢要標，以一千元得標而
    向丁○○詐取一萬九千元之會款，丁○○誤認屬實而如數交
    付。嗣於九十一年五月十五日，己○○之妻癸○○發現該四
    十會部分未得標活會會員與實際所餘活會會數不符，乃前往
    質問寅○○，始查悉寅○○前揭冒標及虛構會員之不法情事
    。
四、案經丑○○、戊○○、乙○○、丁○○、癸○○等訴請臺灣
    彰化地方法院檢察署檢察官偵查起訴。
    理      由
壹、被告寅○○部分：
一、訊據被告寅○○除辯稱：四十會部分壬○○已標取外，坦承
    其餘犯行，就其坦承部分核與告訴人丑○○、戊○○、徐維
    乾、陳福龍等人指訴情節及證人即陳福龍之妻江秀霞、邱繼
    盛、邱平井於原審中暨證人蕭素棉、乙○○、丁○○、癸○○（己○○之妻）、庚○○、辛○○○、己○○等人於本院
    審理中證述情節相符，並有互助會單三份及民事執行處函三
    份在卷可稽。又證人癸○○於本院證稱：四十會部分，包括
    壬○○還有三個人沒有標，我有跟壬○○講，剩下二會我們
    都沒有標，不要標了，我們約定一人一半，但沒有想到還有
    一個丁○○也說還沒有標，才知道有三人沒標，在倒屬第二
    會時被告寅○○向邱俊綱說是我標的，會錢交到三十八會等
    語，證人己○○於本院證述：四十會的會我沒有標，都是我
    太太用我的名義參加，但都是我太太在處理，後來要標也沒
    有了，我會錢交到三十八會等語，證人丁○○於本院證述：
    四十會的會在九十一年五月初我要標，被告說己○○缺錢要
    標，我就讓給他，六月時應是尾會不用標就是我的，但都沒
    有收到錢，我才來告的，對會單上記載之金額沒有意見，我
    三十八會及三十九會都有交會錢等語，參以被告寅○○於偵
    查中檢察官訊問：對癸○○所言曾與壬○○之妻言及最後二
    會她們二人要平分有何意見？答稱：沒有意見（見五三七○
    號偵查卷第一○一頁），被告所辯壬○○有得標顯係脫卸之
    詞，不足採信。再被告冒邱繼盛、邱平井、陳淑美、劉垂堅
    、蕭素棉、陳淑惠、蕭宜珍、張美惠、李淑惠、蕭清輝、陳
    福龍等人之名義召集三十三會之互助會後，旋於次月起冒名
    投標並得標，另冒用蕭素棉、陳淑惠、陳淑美等人之名義，
    召集四十七會之互助會，於次月即冒名投標並得標，於九十
    一年五月間被發覺後即倒會，堪認被告自始即有不法所有之
    意圖，尚難以子○○於九十一年五月十日有得標並取得會款
    遽認被告於召集上述四十七會互助會之初無不法所有之意圖
    ，未於首會行詐，被告冒名投標並得標，向不知情之活會會
    員收取會款，自足生損害於被冒名者及活會會員。綜上所述
    ，本件事證明確，被告犯行應堪認定。
二、按偽造他人名義之標單，如僅記載會員姓名或競標之利息數
    額，別無其他之記載，若非依民間互助會之習慣，尚無從依
    其記載之內容，辨識其文義，並不具備私文書之形式至明，
    應屬刑法第二百二十條第一項規定於紙上之文字，依習慣足
    以為表示其用意證明之準私文書。核被告寅○○所為係犯刑
    法第二百十六條、第二百二十條第一項、第二百十條之行使
    偽造準私文書罪及同法第三百三十九條第一項之詐欺取財罪
    。被告寅○○偽造準私文書之低度行為，為行使之高度行為
    所吸收，不另論科，其多次行使偽造準私文書及詐欺取財犯
    行，所為均時間緊接，觸犯構成要件相同之罪，顯均係基於
    概括犯意反覆為之，咸為連續犯，依刑法第五十六條之規定
    各論以一罪，並均加重其刑。又被告寅○○於首會接續向三
    十三會及四十七會之會員及以一冒標行為同時詐騙活會會員
    多人，係一行為同時侵害數人之財產法益，為想像競合犯，
    從一重處斷，所犯行使偽造準私文書罪與詐欺取財罪間有方
    法結果之牽連關係，從較重之行使偽造準私文書罪處斷。原
    審此部分予以論罪科刑，固非無見，惟查原審未就被告於三
    十三會及四十七會部分之首會詐財部分論科，尚有未洽，就
    四十七會部分被告並未冒用子○○之名義參與及標取會款，
    業據證人子○○於本院審理時證述在卷，原審誤認被告冒用
    子○○之名義參與及標取會款，亦有未洽，檢察官雖非以此
    為由上訴，然原審此部分判決既有如上未當之處，應由本院
    將其撤銷改判，爰審酌被告為圖不法利得，虛構部分人頭會
    員藉以召集互助會，博取其他會員信任詐取會金後，再冒用
    會員名義填載標單參與投標，得標後向不知情之活會會員詐
    取會款，詐得之會款高達四百八十九萬六千四百元，犯罪所
    生危害重大，犯罪後不動產業經拍賣，迄未與所有被害活會
    會員達成民事和解等一切情狀，量處如主文第二項所示之刑
    。至被告寅○○所偽造之標單，既未扣案，且據其表示均已
    丟棄滅失，爰不予宣告沒收，
三、公訴意旨另以：被告寅○○冒用子○○之名義參與上述四
    十七會之互助會，並於九十一年五月十日及六月十日分別冒
    用子○○及不詳姓名者之名義投標及得標，詐取其他活會會
    員之互助會款，被告寅○○於九十一年四月十日及五月十
    日，在其上開開標處所，連續冒用並未實際到場標會 (四十
    會部分)之活會會員丁○○、己○○名義，在寫有上開被冒
    用人姓名之標單上，填載虛偽不實之標息後持以行使，以標
    取互助會會金，並向活會會員訛稱該標單係由前揭遭冒用名
    義之會員所出具，復以此為由於五月間向活會會員己○○收
    取會款，因認被告此部分另犯刑法第二百十六條、第二百十
    條、第二百二十條第一項之行使偽造準私文書及刑法第三百
    三十九條第一項之詐欺取財罪嫌云云。按犯罪事實應依證據
    認定之，無證據不得認定犯罪事實，刑事訴訟法第一百五十
    四條第二項定有明文，訊據被告寅○○堅決否認犯此部分罪
    行，經查證人子○○於本院結證：有參加被告九十一年三月
    十日以蕭復興名義召集的四十七會互助會，也有標到，用四
    千六標的，有拿到會錢等語，另證人癸○○、丁○○、庚○○於本院均證述：四十七會的部分，只有標四月及五月二次
    而已，就出事了等語，公訴人且未能證明被告寅○○於六月
    十日係冒用何人名義以多少價額得標，次查被告係利用四十
    會互助會最後三會丁○○、己○○、壬○○三人未參與投標
    ，向丁○○等人言係他人得標而向渠等詐取九十一年四月份
    之會款，於九十一年五月份時向丁○○佯稱係己○○缺錢要
    標，並向丁○○詐收會款，己○○並未繳交第三十九會之會
    款，業據證人丁○○、己○○、癸○○於本院中證述如上，
    並無證據足認被告有冒用丁○○及己○○之名義標取會款及
    於九十一年五月份向己○○或壬○○詐取會款之情事，此外
    且查無其他證據足認被告寅○○犯此部分罪嫌，因與上開科
    刑部分分別有連續犯及牽連犯之裁判上一罪之關係，爰不另
    為無罪之諭知，併予敘明。
貳、被告丙○○部分：
    公訴意旨略以：被告丙○○與寅○○係夫妻關係，竟共同基
    於意圖為自己不法所有之犯意聯絡，於前揭時地以虛構會員
    及偽造標單等方式，連續向告訴人丁○○等人詐取合會會金
    ，因認被告丙○○亦涉犯刑法第二百十六條、第二百二十條
    第一項、第二百十條之行使偽造準私文書罪及同法第三百三
    十九條第一項之詐欺取財罪嫌等語。按犯罪事實應依證據認
    定之，無證據不得認定犯罪事實，刑事訴訟法第一百五十四
    條第二項定有明文。又事實之認定，應憑證據，如未能發現
    相當證據，或證據不足以證明，自不能以推測或擬制之方法
    ，以為裁判之基礎，最高法院四十年台上字第八六號判例參
    照。再刑法第三百三十九條詐欺罪之成立，以意圖為自己或
    第三人不法所有，以詐術使人將本人或第三人之物交付為要
    件，所謂以詐術使人交付，必須被詐欺人因其詐術而陷於錯
    誤，若其所用方法不能認為詐術，亦不致使人陷於錯誤，即
    不構成該罪，最高法院四十六年台上字第二六○號判例參照
    。本件公訴人認被告丙○○涉有右揭犯行，無非係以被告丙○○與寅○○係夫妻關係，被告丙○○並以自己之名義擔任
    會首，有時亦於會員繳交會款或開標之際同在現場，未見其
    有任何反對之表示，足徵被告丙○○應與被告寅○○為共犯
    關係，為其主要論據。訊據被告丙○○堅決否認有何公訴人
    所指之前揭犯行，辯稱：伊沒有參與互助會事務之處理，會
    首姓名亦為被告寅○○所填寫，本案之合會均非伊所召集，
    與伊並無關係等語。經查：被告寅○○於原審及本院審理時
    均供稱：本案之合會均由伊召集及處理會務，被告丙○○並
    未過問、參與等語，核與告訴人庚○○、辛○○○及卯○○○等人於九十一年十二月三日偵訊時所稱：合會係被告寅○○召集的等語，告訴人庚○○於本院陳稱：我只有拿一次會
    錢給丙○○，所有的事情都是寅○○策劃的，丙○○是被利
    用的，都是寅○○收錢、招會的，丙○○從頭到尾都沒有表
    示過意見，我們本身沒有要對丙○○上訴等語，嗣更結稱：
    會是寅○○招集的，我都交給寅○○，但有次回老家，我交
    給被告丙○○等語，證人即告訴人癸○○於本院結證：會是
    被告寅○○召集的，錢都交給寅○○等語，證人即告訴人辛○○○於本院結稱：會是寅○○召集的，錢也是交給寅○○
    ，沒有看到丙○○算會錢，我有一、二次去參加是寅○○主
    持開標的等語，證人即告訴人邱次朗於本院結證：會是寅○○召集的，錢也是交給寅○○，沒有看到丙○○算會錢等語
    均相符合，雖其中三十三會及四十會部分係以被告丙○○之
    名義擔任會首，然被告丙○○與寅○○既屬夫妻關係，情誼
    密切，被告寅○○借用其夫即被告丙○○名義召集合會，並
    由其自身主導合會會務運作，並不悖常情，況上開被告丙○○擔任會首之四十會部分早於八十八年三月十日起標，當時
    該合會運作並無任何異狀，直至九十一年四月十日及同年五
    月十日始遭被告寅○○詐取會款，尚難以被告丙○○曾經具
    名擔任會首乙節，遽認其犯上述詐欺及行使偽造準私文書犯
    行，至告訴人庚○○等人雖指稱：被告丙○○於被告寅○○
    起會及收取會款時有在場等語，然被告丙○○與寅○○本為
    夫妻而同住一處，於合會會員前來住處標會或繳交會款之際
    ，被告丙○○在場亦符常情，縱令被告丙○○曾代收庚○○
    或其他會員繳交之會款，亦難據此即認被告丙○○有參與合
    會會務運作，遽認其與被告寅○○事先有共同實施犯罪之謀
    議。被告丙○○所辯未參與偽造文書及詐欺取財犯行等語，
    尚堪採信。此外，復查無其他積極證據足認被告丙○○共犯
    公訴人所指之犯行，此部分原審為無罪之諭知，核無不當。
    公訴人以告訴人庚○○於九十二年七月二十八日偵查時指稱
    ：邱繼盛等沒有參加互助會，名字是丙○○夫妻寫的，且丙○○有在場收取會錢等語，告訴人卯○○○、辛○○○、庚○○於九十一年十二月三日偵查中指陳：會錢有時交給丙○○、有時交給寅○○等語，告訴人丁○○、癸○○、己○○
    於九十二年二月十八日偵查時陳述：交付會款時，被告均有
    在場，有在算錢，有時將錢交給寅○○，有時將錢交給丙○○等語，被告丙○○既以其名義擔任會首，並參與收取會款
    ，終難委為不知情等為由上訴，核無理由，應予駁回。
三、被告二人經合法傳喚，無正當理由不到庭，爰不待其陳述逕
    行判決。
四、據上論斷，應依刑事訴訟法第三百六十九條第一項前段、第
    三百六十四條、第三百六十八條、第三百七十一條、二百九
    十九條第一項前段、刑法第五十六條、第二百十六條、第二
    百十條、第二百二十條第一項、第三百三十九條第一項、第
    五十五條、罰金罰鍰提高標準條例第一條前段，判決如主文
    。
本案經檢察官甲○○到庭執行職務。
中    華    民    國    95    年    2     月    23    日
              刑事第九庭  審判長法  官  陳  筱  珮
                                法  官  余  仕  明
                                法  官  康  應  龍
上列正本證明與原本無異。
除被告丙○○外均得上訴。
如不服本判決應於收受送達後十日內向本院提出上訴書狀，其未
敘述上訴之理由者並得於提起上訴後十日內向本院補提理由書（
均須按他造當事人之人數附繕本）。
                                書記官  姚  錫  鈞
中    華    民    國    95    年    2     月    27    日
附表：
◎三十三會部分之冒標時間及詐取活會會金總額：
┌────┬──────┬────┬──────────┬────────┐
│日    期│  被冒標人  │標    息│  實際收取活會會金  │備            註│
├────┼──────┼────┼──────────┼────────┤
│90.7.15 │陳淑美      │2700    │363300（17300*21）  │扣除被告寅○○虛│
│        │（虛構會員）│        │                    │構之活會及會首，│
│        │            │        │                    │實際繳交會金之活│
│        │            │        │                    │會為二十一會    │
├────┼──────┼────┼──────────┼────────┤
│90.8.15 │劉垂堅      │3200    │352800（16800*21）  │同上            │
│        │（虛構會員）│        │                    │                │
├────┼──────┼────┼──────────┼────────┤
│90.9.15 │陳淑惠      │3600    │344400（16400*21）  │同上            │
│        │（虛構會員）│        │                    │                │
├────┼──────┼────┼──────────┼────────┤
│90.10.15│蕭宜珍      │4200    │331800（15800*21）  │同上            │
│        │（虛構會員）│        │                    │                │
├────┼──────┼────┼──────────┼────────┤
│90.12.15│張美惠      │4200    │316000（15800*20）  │實際繳交會金之活│
│        │（虛構會員）│        │                    │會為二十會      │
├────┼──────┼────┼──────────┼────────┤
│91.1.15 │李淑惠      │4800    │304000（15200*20）  │同上            │
│        │（虛構會員）│        │                    │                │
├────┼──────┼────┼──────────┼────────┤
│91.3.15 │蕭清輝      │4300    │298300（15700*19）  │實際繳交會金之活│
│        │（虛構會員）│        │                    │會為十九會      │
├────┼──────┼────┼──────────┼────────┤
│91.4.15 │光陽機車行  │4000    │304000（16000*19）  │同上            │
│        │（冒標）    │        │                    │                │
├────┼──────┼────┼──────────┼────────┤
│91.5.15 │陳福龍      │4800    │288800（15200*19）  │同上            │
│        │（虛構會員）│        │                    │                │
└────┴──────┴────┴──────────┴────────┘
                                                    Ｒ


司法院資訊處製作；財團法人民間司法改革基金會備份。
